臺灣臺東地方法院刑事判決　　　　　　　 99年度易字第279號
公　訴　人　臺灣臺東地方法院檢察署檢察官
被　　　告　胡榮樹
上列被告因竊盜等案件，經檢察官提起公訴（99年度偵字第1358
號），被告於準備程序中為有罪之陳述，經本院合議庭裁定由受
命法官獨任進行簡式審判程序，判決如下：
    主  文
胡榮樹攜帶兇器竊盜，累犯，處有期徒刑伍月，如易科罰金，以
新臺幣壹仟元折算壹日。
    犯罪事實
一、胡榮樹前因竊盜案件，先後於民國98年8月17日、9月16日經
    臺灣屏東地方法院及本院各判處有期徒刑3月確定，兩案接
    續執行，而於99年6月18日執行完畢。詎仍不知悔改，意圖
    為自己不法之所有，於99年6月24日上午8時30許，在屏東縣
    東港鎮○○路59號前，持客觀上具有危險性足供兇器使用之
    一字型螺絲起子1支，竊取蔡宜易所使用之車牌號碼ZIC-080
    號輕型機車，得手後據為己有，以供代步之用。嗣於99年6
    月24日下午1時50分許，在臺東縣臺東市○○路與豐谷南路
    口，為警查獲上情。
二、案經臺東縣警察局臺東分局報請臺灣臺東地方法院檢察署檢
    察官偵查起訴。
    理  由
壹、程序事項
    被告胡榮樹所犯者非為死刑、無期徒刑、最輕本刑為3年以
    上有期徒刑之罪或高等法院管轄第一審案件，其於準備程序
    進行中，先就被訴事實為有罪之陳述，經告知其簡式審判程
    序之旨，並聽取公訴人、被告之意見後，本院合議庭依刑事
    訴訟法第273條之1第1項之規定，裁定由受命法官獨任以簡
    式審判程序進行本案之審理。
貳、實體事項
一、上揭犯罪事實，迭據被告胡榮樹於警詢、偵查中及本院審理
    時坦承不諱，核與證人即被害人蔡宜易之女婿邱家慶於警詢
    時之證述情節相符，並有屏東縣政府車輛協尋電腦輸入單、
    臺東縣警察局扣押筆錄1份，及扣押物品目錄表、贓物認領
    保管單各1紙、現場照片4張在卷可稽，復有一字型螺絲起子
    1 支扣案可佐，足認被告上開自白與事實相符，罪證明確，
    犯行洵堪認定，應依法論罪科刑。
二、新舊法比較
    按行為後法律有變更者，適用行為時之法律。但行為後之法
    律有利於行為人者，適用最有利於行為人之法律，刑法第2
    條第1項定有明文。查被告行為後，與本案有關之刑法第321
    條第1項業於100年1月26日修正公布，並於100年1月28日生
    效施行，修正前之刑法第321條第1項第3款規定：「犯竊盜
    罪而有左列情形之一者，處6月以上、5年以下有期徒刑：
    三、攜帶兇器而犯之者。」；修正後之刑法第321條第1項第
    1款、第2款則規定：「犯竊盜罪而有左列情形之一者，
    處6月以上、5年以下有期徒刑，得併科新臺幣十萬元以下罰
    金：三、攜帶兇器而犯之者。」，是修正前、後之刑法第32
    1條第1項第3款規定之構成要件雖均相同，惟修正後之該條
    規定就法定刑部分增訂罰金刑，此涉及刑罰輕重之問題，自
    有比較新舊法之必要。經新舊法比較，修正後之刑法第321
    條第1項既新增訂修正前刑法第321條第1項所無之「得併科
    新臺幣十萬元以下罰金」，則修正後之規定顯然較重於修正
    前之規定，是本案應適用修正前刑法第321條第1項之規定較
    有利於被告。
三、論罪科刑
（一）按所謂兇器，其種類並無限制，凡客觀上足以對人之生命
      、身體、安全構成威脅，具有危險性之兇器為已足，並不
      以攜帶之初有行兇之意圖為必要；又刑法第321條第1項第
      3款所謂之「攜帶兇器」，祇須於行竊時攜帶具有危險性
      之兇器為已足，該兇器不必原屬行竊者本人所有，亦不以
      自他處攜至行竊處所為必要，縱在行竊場所隨手拾取應用
      ，其有使人受傷害之危險既無二致，自仍應屬上述「攜帶
      兇器」之範疇。（最高法院79年臺上字第5253號判例、90
      年度臺上字第1261號判決意旨參照）。查被告胡榮樹在上
      開遭竊之機車上隨手取得扣案螺絲起子1支後持以行竊，
      該螺絲起子客觀上對於人之生命、身體足以構成威脅，雖
      非被告攜帶至行竊處所，仍屬攜帶兇器無訛。是核被告所
      為，係犯100年1月26日修正前刑法第321條第1項第3款攜
      帶兇器竊盜罪。又被告曾有如前所述之犯罪科刑及刑之執
      行情形，此有臺灣高等法院被告前案紀錄表在卷可稽，其
      於有期徒刑執行完畢後5年內，故意再犯本件有期徒刑以
      上之罪，為累犯，應依刑法第47條第1項規定加重其刑。
（二）另按行為時因精神障礙或其他心智缺陷，致不能辨識其行
      為違法或欠缺依其辨識而行為之能力者，不罰。行為時因
      前項之原因，致其辨識行為違法或依其辨識而行為之能力
      ，顯著減低者，得減輕其刑，刑法第19條第1項、第2項分
      別定有明文。又94年2月2日修正公布，並自95年7月1日施
      行之刑法，關於責任能力有無之判斷標準，係採生理學及
      心理學之混合立法體例，就生理原因部分，以行為人有無
      精神障礙或其他心智缺陷為準，而心理結果部分，則以行
      為人之辨識其行為違法，或依其辨識而行為之能力，是否
      屬不能、欠缺或顯著減低為斷；前者，可依醫學專家之鑑
      定結果為據，倘行為人確有精神疾病或智能不足等生理上
      原因，則由法院就心理結果部分，判斷行為人是否因此等
      生理原因，而影響其是非辨識或行為控制之能力，此觀該
      條項之立法修正理由即明。查被告雖先後在行政院衛生署
      臺東醫院及臺東榮民醫院治療精神疾病，惟經本院函詢行
      政院衛生署臺東醫院被告病情及就醫診治情形，該院函覆
      意旨略以：病患胡榮樹患有情感性精神病、急性酒精中毒
      ，於99年12月15日至12月31日住院期間之精神狀態尚穩定
      、神智清楚、言行合宜，無活性之精神症狀，與人應對溝
      通可等語，有該醫院100年1月11日東醫歷字第1000000109
      號函暨所附病歷1份在卷可考（見本院卷第89頁）。復觀
      諸被告於警詢、偵查中、本院審理時，就所詢事項多能應
      答切題，言談並無重大乖離現實或答非所問之處，且其於
      警詢、偵查中、本院審理時均能詳細交代犯案經過，並無
      記憶模糊、不知所作所為之情形，足認其行為時之是非辨
      識與行為控制能力，並未因精神疾病而有不能、欠缺或顯
      著減低之情形，揆諸上開規定與說明，尚無刑法第19條不
      罰或得減輕其刑之情形。
（三）另按刑法第59條規定，犯罪之情狀可憫恕，認科以最低度
      刑仍嫌過重者，得酌量減輕其刑，同法第57條規定，科刑
      時應以行為人之責任為基礎，並審酌一切情狀，尤應注意
      下列事項（共10款），為科刑重輕之標準，兩條適用上固
      有區別，惟所謂「犯罪之情狀」與「一切情形」，並非有
      截然不同之領域，於裁判上酌減其刑時，應就犯罪一切情
      狀（包括第57條所列舉之10款事項），予以全盤考量，審
      酌其犯罪有情輕法重之事由（即判例所稱有特殊之原因與
      環境等等，在客觀上足以引起一般同情，以及宣告法定低
      度刑，是否猶嫌過重），以為判斷。故適用第59條酌量減
      輕其刑時，並不排除第57條所列舉10款事由之審酌，惟其
      程度應達於有情輕法重之情事，始可予以酌減（最高法院
      70年度第6次刑事庭會議決議參照）。查被告供稱：伊於
      案發時前往屏東找母親，因為沒找到母親，在屏東沒有親
      戚，又身無分文，沒錢吃飯，且無交通工具，無法返回臺
      東，曾去警察局請警察幫忙，警察也不理，求助無門下，
      才竊取上開機車作為返回臺東之交通工具等語。又被告因
      患有精神疾病，無法穩定工作，致生活狀況不佳，而其家
      人因其患病而加以疏離，此觀之上開開病歷甚明（見本院
      卷第132頁），足認被告上開所言非虛，堪可採信。本院
      審酌被告乃患有精神疾病之人，雖其並未因患病而使其是
      非辨識與行為控制能力有不能、欠缺或顯著減低之情形，
      業如前述，但仍因此使其日常生活、工作較一般人更艱辛
      困難，而謀生不易，且親友因此疏離，乏人從旁照顧、協
      助，因而在異鄉窮困交迫、求助無門下，隨手以螺絲起子
      竊取路旁機車，作為返家交通工具，此與因好逸惡勞恣意
      竊取他人財物之竊盜犯罪人有別，兼衡其犯罪手段尚屬平
      和，並未造成其他人人身傷害，所竊財物價值亦非鉅，與
      其所犯攜帶兇器竊盜罪有期徒刑6月以上5年以下法定本刑
      相較，縱令對之科以最低度法定刑，猶嫌過重，客觀上以
      一般國民生活經驗及法律感情為之檢驗，實屬情輕法重，
      當足引起一般人之同情，是認被告此部分之所為，顯有堪
      以憫恕之處，爰均依刑法第59條之規定，酌量減輕其刑。
      又被告同時有刑之加重及減輕事由，應依刑法第71條第1
      項規定，先加後減之。
（四）爰審酌被告因己身遭遇困乏，而恣意竊取他人財物，侵害
      他人財產權，所為固有可責，惟念及其犯後坦承犯行，並
      當庭表示悔悟，犯後態度尚可，而其犯罪手段平和、目前
      患有精神疾病而住院治療中，暨其家庭、經濟狀況、智識
      程度、所竊財物價值等一切情狀，量處如主文所示之刑，
      並諭知易科罰金之折算標準。
四、末查，扣案之螺絲起子1支，雖係供被告犯本案之罪所用之
    物，惟被告堅稱非其所有之物，係在上開所竊機車上取得，
    復查無其他積極證據可資證明係被告所有之物，爰不併予宣
    告沒收，附此敘明。
據上論斷，應依刑事訴訟法第273條之1第1項、第299條第1項前
段，刑法第2條第1項前段、（100年1月26日修正前）第321條第1
項第3款、第47條第1項、第59條、第41條第1項前段，判決如主
文。
本案經檢察官林嘉宏到庭執行職務。
中    華    民    國   100    年    3     月    21    日
                  刑事第一庭  法  官  陳鈺雯
以上正本證明與原本無異。
如不服本判決應於收受送達後10日內向本院提出上訴書狀，並應
敘述具體理由；其未敘述上訴理由者，應於上訴期間屆滿後20日
內向本院補提理由書（均須按他造當事人之人數附繕本）。「切
勿逕送上級法院」。告訴人或被害人對於本判決如有不服，請書
具不服之理由狀，請求檢察官上訴者，其上訴期間之計算係以檢
察官收受判決正本之日期為準。
                              書記官  廖丁逸
中    華    民    國   100    年    3     月    21    日
附錄本案論罪科刑法條全文：
（100年1月26日修正前）刑法第321條
犯竊盜罪而有左列情形之一者，處6月以上、5年以下有期徒刑：
一  於夜間侵入住宅或有人居住之建築物、船艦或隱匿其內而犯
    之者。
二  毀越門扇、牆垣或其他安全設備而犯之者。
三  攜帶兇器而犯之者。
四  結夥三人以上而犯之者。
五  乘火災、水災或其他災害之際而犯之者。
六  在車站或埠頭而犯之者。
前項之未遂犯罰之。